【裁判字號】    98,消債聲,66
【裁判日期】    980602
【裁判案由】    聲請免責
【裁判全文】
臺灣臺中地方法院民事裁定            98年度消債聲字第66號
聲  請  人  戊○○
代  理  人  柯劭臻律師
債  權  人  華南商業銀行股份有限公司
                      統一編號.
法定代理人  丙○○
債  權  人  板信商業銀行股份有限公司
                      統一編號.
法定代理人  己○○
債  權  人  台新國際商業銀行股份有限公司
                      統一編號.
法定代理人  庚○○
債  權  人  匯誠第一資產管理股份有限公司
                      統一編號.
債  權  人  和潤企業股份有限公司
                      統一編號.
債  權  人  匯誠第一資產管理股份有限公司
前列二人共同
法定代理人  甲○○
                        室
債  務  人  乙○○
                      統一編號.
債  務  人  丁○○
                      統一編號.
上列當事人因消費者債務清理事件聲請清算，本院裁定如下：
    主  文
債務人戊○○不予免責。
    理  由
一、按法院為終止或終結清算程序之裁定確定後，除別有規定外
    ，應以裁定免除債務人之債務，消費者債務清理條例第一百
    三十二條定有明文。又法院裁定開始清算程序後，債務人有
    薪資、執行業務所得或其他固定收入，而普通債權人之分配
    總額低於債務人聲請清算前二年間，可處分所得扣除自己及
    依法應受其扶養者所必要生活費用之數額者，法院應為不免
    責之裁定，但債務人證明經普通債權人全體同意者，不在此
    限，復為同條例第一百三十三條所明定。揆其立法理由係為
    免債務人濫用清算程序以獲免責，並敦促有清償能力者，利
    用薪資、執行業務所得或其他固定收入清償債務而免責，爰
    以債務人聲請清算前二年間，可處分所得扣除自己及依法應
    受其扶養者所必要生活費用之數額為計算基礎，以為裁定免
    責之依據，進而保障債權人可受最低清償。
二、本件債務人戊○○聲請消費者債務清理事件，前經本院裁定
    開始清算程序，並同時終止清算程序確定在案，有上開裁定
    在卷可稽，從而，本件普通債權人並未於本次清算程序獲得
    任何分配。本件債務人聲請前二年內收入總額為新台幣（下
    同）六十萬元，平均每月收入為二萬五千元，業經債務人陳
    報在卷。其雖同時陳報每月必要支出為二萬二千八百零五元
    ，縱認其每月支出費用均屬正當，則其收入總額扣除支出總
    額後，每年度尚有二萬六千三百四十元之剩餘，此有債務人
    提出之財產及收入狀況報告書、財產收入與支出總額彙總表
    附卷可參。是以本件普通債權人之分配總額已低於債務人聲
    請清算前二年間，可處分所得扣除自己所必要生活費用之數
    額。
三、況查，前開債務人表列之必要生活支出費用，其中手機通話
    費、有線電視收視費等，於債務人負擔債務期間，理應撙節
    開支，始屬合理，自難認定上述支出係屬「必要」生活費用
    ，此部分自應予以扣除。又債務人之父陳殿松、母陳詹瑞枝
    之扶養義務人計有子女陳昆宏、陳玉宜及戊○○等三人，均
    已成年，又債務人之父陳殿松租屋之租金每月八千五百元，
    係由債務人戊○○與其兄陳昆宏共同負擔等情，亦有財產及
    收入狀況說明書戶籍謄本、房屋租賃契約書等附卷可稽。債
    務人父母既無房屋租金之負擔，復有子女三人共同扶養，則
    債務人陳報每月必須給付父母生活費用一萬元等情，顯然過
    高。如果容許債務人於零清算之情形下，仍可列舉每月接近
    其薪資半數之扶養費用一萬元，無異任由債務人膨脹扶養費
    用，難認公平合理。綜上所述，本件普通債權人之分配總額
    低於債務人聲請清算前二年間，可處分所得扣除自己所必要
    生活費用之數額，依前開說明，即不應予以免責。
四、債務人辯稱其借款係遭詐騙恐嚇云云。惟查：本件債務人之
    債權人計有華南銀行、板信銀行、台新銀行及匯誠第一資產
    管理公司等，其中債務人向台新銀行辦理信用貸款後遭丁○
    ○侵占一節，雖有臺灣臺中地方法院檢察官起訴書九十五年
    度偵字第八三六○號、本院九十六年度簡字六三六號刑事簡
    易判決附卷可參，惟依該起訴書及刑事判決所載內容，未論
    及該筆信用貸款借貸過程中債務人有受詐騙或恐嚇之情事，
    則縱該筆款項嗣後遭他人侵占，尚難以此減免債務人之借款
    責任。又債務人對華南銀行、板信銀行及匯誠第一資產管理
    公司等債務，債務人復無法舉證說明貸款過程有何違法或不
    當之情形。再者，債務人係於九十五年十月十八日經本院九
    十五年度禁字第二四○號民事裁定宣告禁治產，而債務人與
    各債權人間辦理各筆信用貸款均係於禁治產宣告前，則債務
    人於貸款時是否為無行為能力人，應個案認定之，尚不能以
    嗣後之禁治產宣告溯及認定債務人貸款行為為無效。而於債
    務人與中華商銀（嗣後將債權移轉予匯誠第一資產管理公司
    ）間清償借款事件審理中，由法院函請財政部法人臺灣省私
    立台中仁愛之家附設靜和醫院就債務人之精神狀況所作之精
    神鑑定報告可知，債務人雖經認定輕度智能不足，辨識能力
    較一般人低，惟其對於事物之利害關係非全無判斷能力，因
    此債務人於簽立貸款契約時，並非處於無意識或精神錯亂一
    節，有本院豐原簡易庭九十五年度豐簡字第二○九號民事判
    決附卷足稽，是以債務人對於事物之處理並非完全喪失正常
    判斷能力，自不能以債務人行為能力有輕微缺陷為由而免除
    所有債務責任。
五、綜上，本件有消費者債務清理條例第一百三十三條之不免責
    事由，經通知全體無擔保債權人到院表示意見，其中各債權
    人均認債務人有清償能力，然而債權人並未獲得清償，不應
    予以免責等語，爰依法裁定如主文。
中    華    民    國    98    年    6     月    2     日
                            民事庭法官  張升星
上為正本係照原本作成
如不服本裁定，應於裁定送達後10日內，以書狀向本院提出抗告
，並繳納抗告費新臺幣1千元
中    華    民    國    98    年    6     月    2     日
                            書  記  官  詹世洲


司法院資訊處製作；財團法人民間司法改革基金會備份。
